【裁判字號】    98,重訴,29
【裁判日期】    990824
【裁判案由】    分割共有物
【裁判全文】
臺灣板橋地方法院民事判決              98年度重訴字第29號
原      告  癸○○
            子○○
上二人共同
訴訟代理人  簡炎申律師
被      告  戊○
                      樓
            丁○○
            丙○○
            辛○○
            壬○○
            乙○○
上  一  人
訴訟代理人  己○○
複  代理人  庚○○
被      告  甲○○
上二人共同
訴訟代理人  顏光嵐律師
複代理人    陳志偉律師
上列當事人間分割共有物事件，本院於民國99年8月10日言詞辯
論終結，判決如下：
    主    文
兩造共有坐落臺北縣蘆洲市○○段六九地號、面積三六八點七七
平方公尺之土地，及同段七十地號、面積一二一○點四一平方公
尺之土地，准予合併分割如附圖所示：編號Ａ1 、Ａ2 部分合計
面積三九四點七九平方公尺分歸原告共同取得，並如附表一所示
按應有部分比例取得保持共有；編號Ｂ1 、Ｂ2 部分合計面積一
一八四點三九平方公尺分歸被告共同取得，並如附表一所示按應
有部分比例取得保持共有。
訴訟費用由兩造各按附表二所示比例負擔。
    事實及理由
壹、程序方面：
    本件被告丙○○、辛○○未於最後言詞辯論期日到場，核無
    民事訴訟法第386條各款所列情形，爰依原告之聲請，由其
    一造辯論而為判決。
貳、實體方面：
一、原告主張略以：緣台北縣蘆洲市○○段69、70地號二筆土地
    為兩造所共有，共有人之應有部分如附表所示，共有人間就
    系爭土地並無不能分割之約定，且無因使用目的不可分割之
    情形，又共有人間無法協議分割，爰依民法第823條及第824
    條之規定訴請裁判分割，並請求分割如附表三所示等語。
二、被告丙○○、壬○○未到庭聲明陳述，其餘被告則均陳述：
    同意按原告提出之分割方案分割共有物。
三、兩造經法官試行整理並簡化爭點，結果如下：
(一)、兩造不爭執事項：
１、系爭土地分別為兩造所共有，共有人之應有部分如附表所示
    。
２、兩造就系爭土地並無不得分割之約定。
(二)、本件爭執事項在於：原告訴請系爭土地合併分割如其訴之聲
    明所示，有無理由？
四、本院之判斷：
(一)、原告起訴主張系爭土地為兩造共有，應有部分如附表所示，
    及兩造無不分割之約定暨共有人間無法達成分割協議等事實
    ，業據原告提出土地登記謄本2份為證，且為被告所不爭執
    ，堪信為真實。
(二)、按各共有人，除法令另有規定外，得隨時請求分割共有物。
    又共有人相同之數不動產，除法令另有規定外，共有人得請
    求合併分割。共有人部分相同之相鄰不動產，各該不動產均
    具應有部分之共有人，經各不動產應有部分過半數共有人之
    同意，得適用前項規定，請求合併分割。民法第823條第1項
    前段、第824條第5項、第6項前段分別定有明文。查系爭2筆
    土地屬相鄰之土地，其共有人均相同，且被告均同意原告合
    併分割之請求，已符合上開經各不動產應有部分過半數共有
    人同意之規定，且系爭二筆土地若未採取合併分割之方式，
    則在採取原物分割方式下，各共有人所分得之土地恐分散各
    處，致無法發揮土地最大經濟效益，是本院認為原告請求將
    系爭二筆土地合併分割，確屬合宜，應予准許。
(三)、次按共有物之分割，依共有人協議之方法行之。分割之方法
    不能協議決定，或於協議決定後因消滅時效完成經共有人拒
    絕履行者，法院得因任何共有人之聲請，命為下列之分配：
    一、原物分配於各共有人。二、原物分配有困難時，得變賣
    共有物，價金分配於各共有人；或以原告之一部分分配於各
    共有人，他部分變賣，以價金分配於各共有人。以原物為分
    配時，因共有人之利益或其他必要情形，得就共有物之一部
    分仍維持共有。民法第824條第1項、第2項、第4項分別定有
    明文。又法院裁判分割共有物，須斟酌各共有人之利害關係
    、使用情形、共有物之性質及價值、經濟效用、符合公平經
    濟原則，其分割方法始得謂為適當，最高法院91年度台上字
    第805號判決可資參照。
(四)、經查，原告就系爭土地，係繼承自原告癸○○之父親鄭榜。
    而系爭土地，係由鄭榜及其他共有人於民國60年間即合意分
    管迄今，其中鄭榜按持分比例分管如附圖所示Α1、Α2之區
    域，並由鄭榜於64年間，以該分管之區地為建築基地，依法
    申請建造，而建有台北縣蘆洲市○○段1618建號，門牌號碼
    為蘆洲市○○路146號之二層加強磚造房屋，現登記為原告
    癸○○所有，此有不動產登記謄本1份在卷可稽。再查，如
    附圖所示Α1、Α2之區域，現均由原告作為住家，空地、車
    庫使用，其正面臨蘆洲市○○路○○道路，人車頻繁，業經
    本院會同兩造到場履勘並囑託台北縣三重地政事務所勘驗測
    量，有本院99年5月27日勘驗測量筆錄及土地複丈成果圖在
    卷可憑。而依照原告主張之分割方案，其分割方法為以系爭
    土地臨蘆洲市○○路四分之一面寬為分割點，往後直線拉為
    分割線，使該一分割線以北如附圖Α1、Α2之區域合計為原
    告二人共有之持分面積即394.795平方公尺，該分割線以南
    之Β1、Β2區域，合計為全體被告共有持分面積之1148.385
    平方公尺，亦保留上開原告癸○○所有之合法建物之完整性
    。而系爭二筆土地之公告現值、公告地價均屬相同，依上開
    分割方法，兩造所分得之土地均屬完整、方正，有利於各共
    有人之利用，並可使地界完整，日後出入均屬方便。又參諸
    被告均同意原告所提出之上開分割方案，是本院認為原告所
    提出之分割方案，即如附圖所示Α1、Α2部分，分由原告按
    持份比例共有，如附圖所示Β1、Β2部分，由被告按持份比
    例共有，洵屬允當。
五、本件事證已臻明確，兩造其餘主張、陳述及所提之證據，經
    審酌後於判決結果無影響，無一一論述之必要，附此敘明。
六、末按分割共有物之訴，本質上並無訟爭性，兩造本可互換地
    位。本件原告起訴雖於法有據，但被告之應訴實因訴訟性質
    所不得不然，本院認為訴訟費用由敗訴當事人負擔，顯失公
    平，而應由兩造依其應有部分之比例分擔，較為公允，爰諭
    知如主文第二項所示。
七、訴訟費用負擔之依據：民事訴訟法第80條之1。
中    華    民    國    99    年    8    月    24    日
                  民事第三庭    法  官  邱育佩
正本係照原本作成。
如對本判決上訴，須於判決送達後20日內向本院提出上訴狀。
中    華    民    國    99    年    8    月    24    日
                                書記官  彭麗紅
附表一：
┌──┬───┬──────────┬──────────┬────────┐
│編號│共有人│分割前之應有部分比例│分割後土地代號及面積│分割後所得土地之│
│    │      │                    │                    │應有部分比例    │
├──┼───┼──────┬───┼──────────┼────────┤
│ 1  │癸○○│1/5 ＝64/320│      │Ａ1 ：129.96㎡      │  4/5           │
├──┼───┼──────┤1/4   │Ａ2 ：264.83㎡      ├────────┤
│ 2  │子○○│1/20＝16/320│      │合計：394.79㎡      │  1/5           │
├──┼───┼──────┼───┼──────────┼────────┤
│ 3  │戊○  │3/32＝30/320│      │                    │  1/8           │
├──┼───┼──────┤      │                    ├────────┤
│ 4  │丁○○│3/32＝30/320│      │                    │  1/8           │
├──┼───┼──────┤      │                    ├────────┤
│ 5  │丙○○│3/32＝30/320│      │                    │  1/8           │
├──┼───┼──────┤3/4   │Ｂ1 ：238.81㎡      ├────────┤
│ 6  │甲○○│3/32＝30/320│      │Ｂ2 ：945.58㎡      │  1/8           │
├──┼───┼──────┤      │合計：1184.39㎡     ├────────┤
│ 7  │辛○○│3/64＝15/320│      │                    │  1/16          │
├──┼───┼──────┤      │                    ├────────┤
│ 8  │壬○○│3/64＝15/320│      │                    │  1/16          │
├──┼───┼──────┤      │                    ├────────┤
│ 9  │乙○○│9/32＝90/320│      │                    │  3/8           │
└──┴───┴──────┴───┴──────────┴────────┘
附表二：
┌──┬────┬────────┐
│編號│共有人  │訴訟費用分擔比例│
├──┼────┼────────┤
│ 1  │癸○○  │百分之二十      │
├──┼────┼────────┤
│ 2  │子○○  │百分之五        │
├──┼────┼────────┤
│ 3  │戊○    │百分之九點三八  │
├──┼────┼────────┤
│ 4  │丁○○  │百分之九點三八  │
├──┼────┼────────┤
│ 5  │丙○○  │百分之九點三八  │
├──┼────┼────────┤
│ 6  │甲○○  │百分之九點三八  │
├──┼────┼────────┤
│ 7  │辛○○  │百分之四點六九  │
├──┼────┼────────┤
│ 8  │壬○○  │百分之四點六九  │
├──┼────┼────────┤
│ 9  │乙○○  │百分之二八點一三│
└──┴────┴────────┘

司法院資訊處製作；財團法人民間司法改革基金會備份。
